【裁判字號】    97,財管,35
【裁判日期】    970508
【裁判案由】    選任遺產管理人
【裁判全文】
臺灣板橋地方法院民事裁定      97年度財管字第35、36號
聲  請  人  財團法人天主教會台北教區
法定代理人  乙○○
            洪山川
非訟代理人  丙○○
上列聲請人聲請對被繼承人甲○○指定遺產管理人事件，本院裁
定如下：
    主      文
聲請駁回。
聲請程序費用由聲請人負擔。
    理      由
一、按繼承開始時，繼承人之有無不明，而無親屬會議或親屬會
    議未於1 個月內選定遺產管理人者，利害關係人或檢察官固
    得聲請法院選任遺產管理人，並由法院依公示催告程序，定
    6 個月以上之期限，公告繼承人，命其於期限內承認繼承，
    民法第1177條、第1178條定有明文。然此規定，究其法條明
    文之旨，本乃是針對該被繼承人於繼承開始時，於繼承人有
    無不明之情況，所為設之規定。
二、再按大陸地區人民繼承臺灣地區人民之遺產，應於繼承開始
    起三年內以書面向被繼承人住所地之法院為繼承之表示；逾
    期視為拋棄其繼承權。臺灣地區與大陸地區人民關係條例第
    66條第1項定有明文；又按被繼承人在臺灣地區之遺產，由
    大陸地區人民依法繼承者，其所得財產總額，每人不得逾新
    臺幣二百萬元，超過部分，歸屬臺灣地區同為繼承之人，臺
    灣地區無同為繼承之人者，歸屬臺灣地區後順序之繼承人，
    臺灣地區無繼承人者，歸屬國庫，臺灣地區與大陸地區人民
    關係條例第67條第1 項定有明文；再者，前條第一項之遺產
    事件，其繼承人全部為大陸地區人民者，除應適用第68條之
    情形者外，由繼承人、利害關係人或檢察官聲請法院指定財
    政部國有財產局為遺產管理人，管理其遺產，臺灣地區與大
    陸地區人民關係條例第67之1 條第1 項亦定有明文，惟此規
    定亦必須被繼承人全部繼承人均為大陸地區人民者，始有適
    用。
三、本件聲請意旨略以：被繼承人甲○○（男、民國○○年○○月○○
    日生、身分證統一編號：Ｚ000000000號、生前籍設台北中和
    市○○街277 巷10之1 號）於民國96年8 月1 日死亡，茲因
    天主教神父依教規均為獨身，故被繼承人除大陸之兄弟姐妹
    劉美英、劉美麗、劉麗英、劉禮德四人及現居於美國之胞弟
    劉義德外，在台並無親屬，無法由親屬會議選任遺產管理人
    ，而被繼承人為聲請人教區之神父，即為教區神職兄弟之一
    員，其喪葬均由聲請人辦理，費用亦皆由聲請人代為墊付，
    為社會公益及聲請人教會教務之推廣，爰依法民法第1177條
    、第1178條規定及臺灣地區與大陸地區人民關係條例第76條
    之1 第1 項規定，聲請指定聲請人教區神父金毓瑋及財政部
    國有財產局為被繼承人甲○○之遺產管理人等語。
四、經查，本件聲請人主張被繼承人甲○○於96年8 月1 日死亡
    ，被繼承人除在大陸之兄弟姐妹劉美英、劉美麗、劉麗英、
    劉禮德四人及現為美國公民之胞弟劉義德外，在台並無親屬
    等情，固據其提出被繼承人甲○○之除戶戶籍謄本、親屬系
    統表、劉美英、劉美麗、劉麗英、劉禮德之常住人口登記卡
    影本、劉義德之美國選民選舉證影本及駕駛執照影本等件為
    證；惟被繼承人甲○○既尚有法定繼承人即在大陸之兄弟姐
    妹劉美英、劉美麗、劉麗英、劉禮德四人及現為美國公民之
    胞弟劉義德，又無事證足認上開法定繼承人有何喪失繼承權
    之事由，亦查無渠等向本院聲明拋棄繼承權之案件紀錄，是
    以被繼承人甲○○自無符合繼承人有無不明之情況，聲請人
    遽為聲請選任被繼承人之遺產管理人，與首揭民法第1177條
    之規定自有未合，應予駁回。
五、再者，被繼承人之法定繼承人除美國公民之胞弟劉義德外，
    其餘兄弟姐妹劉美英、劉美麗、劉麗英、劉禮德等四人，雖
    均為大陸地區人民，惟依上開臺灣地區與大陸地區人民關係
    條例第67之1 條第1 項規定，必須被繼承人全部繼承人均為
    大陸地區人民始有適用，本件被繼承人既尚有現為美國公民
    之胞弟劉義德，已如前所認，則本件殊無適用臺灣地區與大
    陸地區人民關係條例第67之1 條第1 項規定之餘地，聲請人
    依此規定遽為聲請指定財政部國有財產局為遺產管理人，於
    法未合，亦難准許。
六、依非訟事件法第21條第1 項裁定如主文。
中    華    民    國    97    年    5     月    8     日
                  家事法庭  法  官  葉靜芳
以上正本係照原本作成。
如對本裁定抗告須於裁定送達後10日內向本院提出抗告狀。
中    華    民    國    97    年    5     月    8     日
                            書記官  劉春美


司法院資訊處製作；財團法人民間司法改革基金會備份。
